臺灣桃園地方法院刑事判決
110年度訴字第335號
公  訴  人  臺灣桃園地方檢察署檢察官 
被      告  李美玲


選任辯護人  戴智權律師
            林于渟律師
上列被告因偽造文書等案件，經檢察官提起公訴（109年度偵字
第33681號），本院判決如下：
    主    文
壹、李美玲犯行使偽造準私文書罪，處有期徒刑伍月，如易科罰
    金，以新臺幣壹仟元折算壹日。
貳、未扣案之犯罪所得貳拾肆萬壹仟玖佰元沒收，於全部或一部
    不能沒收或不宜執行沒收時，追徵其價額。
參、其餘被訴部分無罪。
    事    實
一、李美玲自任會首，召集會期自民國106年5月10日起至110年9
    月10日止，連同會首共61會（其中李美玲以顏佳慶、顏佳鴻
    名義參與2會），每期會款新臺幣（下同）1萬元，採內標制
    之合會（下稱本案合會）；而本案合會於會期中之每月10日
    下午1時許，在李美玲位於桃園市○○區○○街00號3樓之住所（
    下稱本案住所）開標。而李美玲明知王秋蘭未曾同意借用其
    本案合會會員之名義予其投標，竟意圖為自己不法之所有，
    基於詐欺取財、偽造準私文書後持以行使之犯意，利用未到
    場之活會會員信任會首聯繫開標結果，並依此交付會款予會
    首之機會，於107年9月10日前之不詳時、地，偽填王秋蘭之
    代稱「小美」及競標標息4,100元於標單上，以此方式冒用
    王秋蘭名義，偽造依民間合會習慣足以表示該活會會員願以
    所載之投標金額標取合會之準私文書（下稱本案標單），用
    以參與本案合會107年9月10日（第18期）之投標而為行使，
    且隨後得標。被告隨後向王秋蘭詐稱係由其他活會會員得標
    ，並向其他活會會員詐稱係由王秋蘭得標，使王秋蘭及其他
    活會會員均陷於錯誤，各交付當期會款5,900元予李美玲，
    李美玲因而詐得共計24萬1,900元之會款【計算式：（61-1-
    17-2）會x5,900元=24萬1,900元，所扣除者為會首1會、死
    會17會、李美玲自己掌控2會】，足生損害於簡得成、江家
    蓁、王秋蘭及其他活會會員。
二、案經簡得成、江家蓁訴由臺灣桃園地方檢察署檢察官偵查起
    訴。
    理    由
甲、有罪部分
壹、程序部分
一、告訴人即證人江家蓁、簡得成於109年3月24日在檢察事務官
    前所為陳述（109他2672卷第5-6頁），另於109年6月12日在
    檢察事務官前所為陳述（109他656卷第93-95頁、109他655
    卷第97-100頁、109他2672卷第33-36頁）；證人王秋蘭於10
    9年7月3日在檢察事務官前所為陳述（109他656卷第105-109
    頁、109他655卷第113-117頁、109他2672卷第43-47頁），
    均為被告李美玲以外之人於審判外之陳述，性質為傳聞證據
    ，且未見傳聞例外規定之適用，被告及辯護人亦異議作為認
    定本案犯罪事實之證據（審訴卷第31頁）。從而，前揭供述
    證據，無證據能力。
二、簡得成、江家蓁於偵查中在檢察官面前之陳述，有證據能力
    ：
  ㈠按被告以外之人於偵查中向檢察官所為之陳述，除顯有不可
    信之情況者外，得為證據，刑事訴訟法第159 條之1 第2 項
    定有明文。是被告以外之人於偵查中向檢察官所為之陳述，
    原則上有證據能力，僅於顯有不可信之情況者，始例外否定
    其得為證據。
  ㈡經查，證人簡得成、江家蓁於偵查中所為證述，經檢察官告
    以具結之義務及偽證之處罰，並以證人身分具結後所為之證
    述（結文見109他2672卷第211-212頁），足以擔保該證述之
    真實性，且無積極證據顯示有何客觀上顯不可信之情況，被
    告就此亦未釋明有何顯不可信之客觀情形，且本院於審理中
    傳喚證人簡得成、江家蓁到場接受交互詰問，保障被告之對
    質詰問權，是證人簡得成、江家蓁於偵查中所為證詞，具有
    證據能力。被告及辯護人就此異議證據能力（審訴卷第31頁
    ），為無理由。
三、簡得成提出之本案合會整理資料（109他2672卷第39頁），
    為簡得成於審判外之書面陳述，核其性質亦為傳聞證據，且
    未見傳聞例外規定之適用，被告及辯護人亦已異議作為認定
    本案犯罪事實之證據（訴卷第183頁）。從而，前揭供述證
    據，無證據能力。
四、簡得成提出之本案合會會單（109他2672卷第37、38頁、109
    他2672卷第9頁），與本件事實具有自然關聯性，且屬書證
    性質，又查無事證足認有經偽造、變造所取得等證據排除之
    情事，復經本院依刑事訴訟法第165 條踐行書證之調查程序
    ，是堪認均具有證據能力。被告及辯護人固辯稱不得作為本
    案證據使用，惟僅空言來源不明等語（訴卷第183頁），並
    未足具體釋明有何違法取證或顯不可信之客觀情況，難認可
    採。又前揭文書上之手寫記載，並未作為本案認定事實之證
    據使用，附此說明。
貳、實體部分
一、認定犯罪事實所憑之證據及理由：
  ㈠被告固坦承自任會首召集本案合會，並於每月10日下午1時許
    在本案住所開標；且被告於107年9月10日前不詳時、地，未
    先行通知王秋蘭，即填載本案標單參與107年9月10日之投標
    ，且在開標後，向王秋蘭以外之未到場會員稱該次開標係由
    王秋蘭得標，再通知王秋蘭該期合會已順利開標並隱瞞以其
    名義得標之事，使活會會員如數交付會款與被告（訴卷第15
    4-157、332-333頁），惟矢口否認有何詐欺取財、行使偽造
    準私文書犯行，其與辯護人答辯略以：本案合會規定開標時
    未到場者即以棄權論，會員間亦有「借標」之習慣，也就是
    說未到場之會員之標會權利視為放棄，而得借予當期欲得標
    之會員參與競標，被告係經王秋蘭之同意而為借標，王秋蘭
    沒有出席107年9月10日之開標，就代表王秋蘭放棄得標權利
    ，而同意將此次標會名義借給別人；被告是一時疏忽沒有通
    知王秋蘭就以王秋蘭名義投標，無行使偽造私文書、詐欺取
    財之故意；第3期至第21期約定最高得標金額為4,100元，也
    就是說死會會員需要繳1萬元，活會會員需要繳5,900元，此
    為固定之匯款，所以何人得標並不重要，被告並無施用詐術
    或使會員陷於錯誤等語（審訴卷第30-31、101-102頁，訴卷
    第65-71、153-154、163-168、289-303、335-337頁）。
  ㈡經查，被告自任會首召集本案合會，於107年9月10日前不詳
    時、地，未先行通知王秋蘭，即以王秋蘭代號「小美」之名
    義填載本案標單參與107年9月10日之投標，並於107年9月10
    日開標後，向王秋蘭以外之會員稱該次開標係由王秋蘭得標
    ，並向王秋隱瞞前揭之事，使會員如數交付當期會款與被告
    一節，除經被告坦承如上，並有證人簡得成、江家蓁、王秋
    蘭、游璦綺於本院審理中之證述可稽，且有本案合會標單在
    卷可佐（109他2672卷第9頁），當可認定。
  ㈢被告本案確有偽造準私文書、詐欺取財之犯行及犯意：
  1.證人王秋蘭於本院證述以：伊有參加本案合會，以「小美」
    名義參加，伊都沒有標到，也沒有借給別人標，伊也不知道
    被告用伊的名義去標107年9月10日的合會，該次合會得標款
    項42萬7,800元（按：此金額含死會會員所繳會款，惟死會
    會員所繳會款部分不成立本案之詐欺取財罪，詳後說明），
    伊也沒有拿到；伊曾向被告表示要標本案合會，但伊不管是
    怎麼投標單，就一直沒有標到；伊不到場並不代表伊的名字
    可以借給別人標，也沒有人來跟伊借名字標，被告沒有跟伊
    說要用伊的名字標會，被告是偷標，伊是想要得標的，不可
    能把名字借給別人用來投標等語（訴卷第255-264頁）。依
    王秋蘭前揭證述內容，足見王秋蘭並未同意被告以其名義填
    載本案標單投標，是被告當係冒用王秋蘭之名義，偽造本案
    標單甚明。而被告持偽造之本案標單參與107年9月10日之投
    標，且於得標後未告知王秋蘭得標之事，更向王秋蘭以外之
    活會會員佯稱係王秋蘭得標，據以向王秋蘭及其他活會會員
    收取會款，亦足見被告行使偽造之本案標單參與投標而為行
    使後，確有向王秋蘭及其他活會會員施用詐術，並使其等均
    陷於錯誤，進而取得王秋蘭及其他活會會員第18期會款，而
    為本案行使偽造準私文書及詐欺取財犯行甚明。
  2.證人江家蓁於本院證稱：本案合會第17期，也就是107年8月
    10日這次，被告有借伊之名字投標等語（訴卷第241、243、
    246）。足見被告明知如要以他人名義參與投標，需要經過
    名義人同意一節明確，被告亦曾循此方法取得江家蓁之同意
    以其名義參與第17期之投標，是依證人江家蓁之證詞，除可
    補強證人王秋蘭之前揭證述外，亦可佐證被告確有行使偽造
    準私文書、詐欺取財之不法意圖明確。
  3.證人簡得成於本院證稱：本案合會並沒有約定說開標時有到
    場的會員，可以直接使用未到場之會員名義來參與投標等語
    （訴卷第238-239頁）。且本案合會之標單上亦僅記載「每
    月10日下午l點於桃園市○○區○○街00號3樓開會（標）屆時不
    到者以棄權論」等語（109他2672卷第37頁），亦未見有到
    場之會員可以直接使用未到場之會員名義來參與投標之約定
    ，此除均可補強證人王秋蘭前揭證述，並可證明被告本案行
    使偽造準私文書、詐欺取財之犯意甚明。
  4.又證人游璦綺證稱：伊本案互助會之編號是41至51號，這11
    個會都是由伊實質可以控制等語（訴卷第265頁）。足見證
    人游璦綺係證述其「已經取得」名義人同意後，以其他名義
    人名義為投標之事，與本案被告「未取得」王秋蘭同意，擅
    自偽造本案標單投標後詐取會款一情，客觀情況截然有別，
    附此說明。 
  ㈣被告及辯護人前揭所辯均不可採：
  1.被告及辯護人固辯稱：本案合會規定開標時未到場者即以棄
    權論，會員間亦有「借標」之習慣，也就是說未到場之會員
    之標會權利視為放棄，而得借予當期欲得標之會員參與競標
    ，被告係經王秋蘭之同意而為借標，王秋蘭沒有出席107年9
    月10日之開標，就代表王秋蘭放棄得標權利，而同意將此次
    標會名義借給別人等語。惟觀諸前揭王秋蘭、江家蓁、簡得
    成之證詞，顯見被告前揭辯詞與客觀事實不符，難認可採。
  2.另辯稱：被告一時疏忽沒有通知王秋蘭就以王秋蘭名義投標
    ，無行使偽造準私文書、詐欺取財之故意等語。惟被告曾取
    得江家蓁之同意，以其名義參與第17期之投標，此已說明如
    上，足見被告明知如要以他人名義參與投標，需要經過名義
    人之同意，然被告卻捨此全然不為，擅自以王秋蘭之名義投
    標，確有偽造準私文書、詐欺取財之故意明確。遑論被告於
    準備程序自承：伊跟王秋蘭收活會等語明確（訴卷第155頁
    ），是若被告果真係出於疏忽而未通知，至少應於嗣後向王
    秋蘭收取會款時，再行告知王秋蘭前情，然未見有此情況，
    足見被告前揭所辯不足採信。
  3.再辯稱：第3期至第21期約定最高得標金額為4,100元，也就
    是說死會會員需要繳1萬元，活會會員需要繳5,900元，此為
    固定之匯款，所以何人得標並不重要，被告並無施用詐術或
    使會員陷於錯誤等語。惟被告身為會首，未經活會會員同意
    ，即冒用活會會員名義投標且得標，且嗣後更故意隱藏此事
    實，而向王秋蘭告以係由其他活會會員得標，並向其他活會
    會員告以係由王秋蘭得標之不實資訊，使王秋蘭、其他活會
    會員陷於錯誤而交付會款，被告施用詐術之詐欺犯行已屬明
    確，不因本案合會有無約定最高得標金額而有所影響。從而
    ，被告所辯，礙難憑採。
  4.綜上，被告及辯護人前揭所辯均不可採。
  ㈤被告收受本案死會會員之會款不成立犯罪之說明：
    按合會已得標之死會會員，事後無論任一會員得標及其願出
    之標金若干，均須繳納當期全額之會款，縱為會首施用詐術
    ，以他會員名義冒標，並向死會會員收取會款，因該等死會
    會員本負有繳納會款之義務，當非陷於錯誤而交付會款予會
    首，自無構成詐欺取財罪之可言，僅向活會會員詐取會款部
    分構成詐欺取財罪（最高法院83年度台上字第4153號判決意
    旨參照）。是死會會員既然不論何人得標均有繳納會款義務
    ，不生陷於錯誤而為意思決定情形，此部份當不成立詐欺罪
    責。公訴意旨就此固然亦為相同之認定，惟本院為求明確，
    仍就此說明。
二、綜上所述，被告前揭所辯均不足採。本案事證明確，被告犯
    行洵堪認定，應予依法論科。
參、論罪科刑
  ㈠核被告所為，係犯刑法第216條、第210條、第220條第1項行
    使偽造以文書論之私文書罪、同法第339條第1項之詐欺取財罪。被告偽造準私文書之低度行為則為行使之高度行為所吸收，均不另論罪。
  ㈡被告以一冒標行為，同時致王秋蘭及其他活會會員陷於錯誤
    ，而向其等詐取會款，係以一行為觸犯同種詐欺取財罪名，
    且同時觸犯行使偽造準私文書罪，為想像競合犯，應依刑法
    第55條規定，從一重之行使偽造準私文書罪處斷。
  ㈢爰審酌被告利用眾人之信任邀集合會，竟為圖一己之私，擅
    以會員王秋蘭之名義冒標而行使偽造準私文書，並進而詐欺
    財物，造成王秋蘭及其他活會會員本案之財產損失，應予非
    難；又考量被告矢口否認犯行，亦未見已與簡得成、江家蓁
    、王秋蘭達成和解或取得諒解之犯後態度，以及被告之犯罪
    動機、目的、手段、素行，自述之生活狀況、智識程度，本
    案犯罪所生危害，簡得成、江家蓁、王秋蘭之量刑意見，被
    告、辯護人、檢察官之量刑意見等一切情狀，量處如主文「
    壹」所示之刑，並諭知易科罰金之折算標準。
  ㈣沒收
  1.被告向王秋蘭及其他活會會員確有收取本案詐得之會款一節
    ，業經被告陳述明確（訴卷第332-333頁），是被告因本案
    犯罪詐得活會會款共計24萬1,900元（計算式詳前），就此
    當屬被告本案之犯罪所得，應依刑法第38條之1第1項、第3
    項、第5項之規定諭知宣告沒收，並於全部或一部不能沒收
    或不宜執行沒收時，追徵其價額如主文「貳」所示。
  2.又王秋蘭固稱本案合會結束後，有自被告處拿到4萬8,000元
    等語（訴卷第263頁）。惟王秋蘭亦證述以：這個是被告收
    死會的錢補給活會的，這個會已經沒有了等語（訴卷第263
    頁），足見被告係為賠償活會會員因本案合會未能繼續，而
    為前揭給付，並非被告因本案犯行之賠償，此部分之金額自
    與前揭諭知沒收之金額無涉，附此說明。
  3.又被告偽造之本案標單1張，依民間習慣，應已在該次標會
    開標後即行撕毀丟棄，況被告為避免犯罪被發覺，當無留存
    標單之可能，足認本案標單已滅失而不存在，爰不為沒收之
    諭知。
乙、無罪部分
壹、公訴意旨另以:
一、被告為掩飾其一人參與多個會份，基於偽造文書之犯意，未
    經顏佳慶及顏佳鴻同意，以顏佳慶及顏佳鴻之名義登記於會
    單之編號30、31之會員而參與該合會。因認被告涉犯刑法第
    216條、第220條、第210條之行使偽造準私文書罪嫌。
二、被告明知江家蓁無競標之意，亦未同意借名予李美玲競標得
    款，竟意圖為自己不法之所有，基於詐欺取財、行使偽造私
    文書之犯意，於108年2月10日前不詳時、地，偽填江家蓁及
    其競標標息數額3,000元於標單上，以此方式冒用江家蓁之
    名義製作標單；繼於108年2月10日開標時，在本案住所，向
    在場投標會員詐稱係未到場之江家蓁得標，復向江家蓁以外
    之未到場活會會員誆稱該次開標係由江家蓁得標，再通知江
    家蓁該期合會已順利開標惟隱瞞冒名得標情事，使當期活會
    會員均陷於錯誤，而如數交付當期會款，被告總計詐得25萬
    9,000元，足生損害於簡得成、江家蓁及王秋蘭等活會會員
    。因認被告涉犯刑法第216條、第220條、第210條之行使偽
    造準私文書、刑法第339條第1項之詐欺取財罪嫌。
三、本院之判斷：
  ㈠就前揭公訴意旨一部分：
  1.按刑法第210條之偽造私文書罪，以無製作權人而捏造他人
    名義製作該文書為構成要件，如行為人對於此種文書本有製
    作權，縱令其製作之內容虛偽，亦難論以該條之罪。又我國
    民間互助會，係由會首招募會員參加而成立，並由會首製作
    會單（互助會簿），記載會員姓名及相關事項，交由會員收
    執以為憑信，會單上所列會員姓名，僅在識別會員為何人，
    而非表示會員本人簽名之意思，尚與所謂之署押有間，故會
    首在其有權製作之會單（互助會簿）上縱有虛列他人姓名為
    會員，乃屬內容不實，並非冒用他人名義製作，不能論以刑
    法第210條之偽造私文書罪（最高法院84年度台上字第6516
    號、86年度台上字第3158號、92年度台上字第7219號判決之
    法律見解參照）。
  2.經查，被告為本案合會之會首，有權製作本案合會之會單，
    縱被告有未經顏佳慶及顏佳鴻同意，即以顏佳慶及顏佳鴻之
    名義登記於會單之情（見他字卷第112頁），揆諸前揭說明
    ，並不構成行使偽造準私文書罪。就此應為被告無罪之諭知
    。
  ㈡就前揭公訴意旨二部分：
    證人江家蓁於本院證述以：在107年8月10日那次是被告借用
    伊名義標的，於108年2月10日這次是伊自己缺錢去標的；在
    108年2月10日開標那天，伊有去現場，伊有去標，這是標單
    是伊自己寫的；這一次有抽到伊的名字，但下面活會的會腳
    說伊還沒過半就投標，結果就「撤會（按：即會員不再信任
    該合會，而不繳交會款）」等語（訴卷第241、244、247、2
    49頁）。是就本案合會108年2月10日之投標，依前揭江家蓁
    之證詞，是江家蓁自己填寫標單，自己參與該次投標，並無
    公訴意旨所示被告偽造標單參與該次投標後，又向江家蓁及
    其他活會會員施用詐術之事。就此應為被告無罪之諭知。
據上論斷，應依刑事訴訟法第299 條第1 項前段、第301條第1項
，判決如主文。
本案經檢察官施韋銘提起公訴，檢察官林欣怡到庭執行職務。
中　　華　　民　　國　　111 　年　　4 　　月　　27　　日
                  刑事第四庭  審判長法  官  黃柏嘉
                                    法  官  涂偉俊
                                    法  官  張家豪 
以上正本證明與原本無異。
如不服本判決應於收受判決後20日內向本院提出上訴書狀，並應
敘述具體理由。其未敘述上訴理由者，應於上訴期間屆滿後20日
內向本院補提理由書(均須按他造當事人之人數附繕本)「切勿逕
送上級法院」。 
                                    書記官  蔡宗豪
中　　華　　民　　國　　111 　年　　4 　　月　　28　　日
附錄本案論罪科刑法條：
刑法第210條
偽造、變造私文書，足以生損害於公眾或他人者，處5 年以下有
期徒刑。
刑法第216條
行使第 210 條至第 215 條之文書者，依偽造、變造文書或登載
不實事項或使登載不實事項之規定處斷。
刑法第220條
在紙上或物品上之文字、符號、圖畫、照像，依習慣或特約，足
以為表示其用意之證明者，關於本章及本章以外各罪，以文書論
。
錄音、錄影或電磁紀錄，藉機器或電腦之處理所顯示之聲音、影
像或符號，足以為表示其用意之證明者，亦同。
刑法第339條
意圖為自己或第三人不法之所有，以詐術使人將本人或第三人之
物交付者，處5 年以下有期徒刑、拘役或科或併科50萬元以下罰
金。
以前項方法得財產上不法之利益或使第三人得之者，亦同。
前二項之未遂犯罰之